臺灣士林地方法院刑事判決　　　　　　　　　　 九十年度易字第六三二號
　　公　訴　人　臺灣士林地方法院檢察署檢察官
　　被　　　告　甲○○
　　選任辯護人　陳克城
右列被告因詐欺案件，經檢察官提起公訴，本院判決如左：
    主  文
甲○○連續意圖為自己不法之所有，以詐術使人將本人之物交付，處有期徒刑壹年。
    事  實
一、甲○○明知自己已無資力，瀕臨破產，足以預見將來無支付能力，竟隱瞞其財力
    狀況，基於概括犯意，意圖為自己不法所有，【一】自民國八十八年九月十四日
    起至十月五日間某日，約丙○○在台北市○○○路之來來大飯店內，假借其欲投
    資名官天下有限公司及千億資電腦有限公司並可分紅為由，向丙○○借貸新台幣
    （下同）一百萬元，丙○○當場即交付一百萬元予被告，甲○○為取信丙○○，
    亦當場交付台北國際商業銀行中山分行為付款人、帳號：000000000、
    票號分別為：ＱＥ0000000至一六號之支票三張，金額分別為：五十萬元
    、三十萬元、二十萬元，發票人為甲○○，發票日均為八十八年十月二十九日之
    支票三張與丙○○，做為借款之擔保。詎至發票日，經丙○○提示前述三張支票
    均不獲兌現，甲○○逃逸無蹤，始知受騙。【二】復於八十八年九月十四日至十
    月五日間，向戊○○稱：其所有（座落台北縣淡水鎮○○路四一五巷三四弄一六
    之一號）房屋要出售，但須先清償房屋貸款較易賣出，且願意支付戊○○較高之
    利息，並先後開具台北國際商業銀行中山分行為付款人，帳號：0000000
    00，票號各為：ＱＥ0000000至ＱＥ0000000號、ＱＥ0000
    000號、ＱＥ0000000號、ＱＥ0000000至ＱＥ0000000
    號、ＱC0000000至ＱC0000000號、ＱC0000000號、ＱC0
    000000號、ＱC0000000號，票面額各為十萬元、三十萬元、四十
    萬元、五十萬元、八十萬元、一百萬元不等，發票日分別為八十八年十月七日、
    十月八日、十月九日、十月十四日、十月十六日、十月十八日、十月二十日、十
    月二十三日、十一月二日、十一月六日之支票十九張，計六百一十萬元，致戊○○不疑有它，或交付現金，或以匯款方式，共借予被告六百一十萬元，而上開房
    屋出售，早於八十八年八月二日簽約，除八十八年八月二十二日由買方給付簽約
    金五十萬元、用印五十萬元，八十八年九月十八日完稅五十萬元之外，即係八十
    八年九月二十五日之尾款七百七十萬元，買賣雙方並約明，由買方貸款銀行直接
    代清償賣方原花旗銀行貸款，並無出售房屋，須先清償貸款之事。嗣支票均未兌
    現，甲○○避不見面，始知受騙。【三】又於八十九年九月二十六日以署名「阿
    明」，寄給丁○○信函中，除稱「昨晚談了一筆生意，明天星期一要用」，使丁○○誤信被告營生有道，並稱「原本舊家簽約金應在二十三日完成，但現在需要
    到月底才完成」，並於信函後附上台北國際商業銀行中山分行為付款人，帳號：
    000000000，票號ＱＥ0000000，發票日：八十八年十月七日，
    票面額五十萬元支票一張，且於電話中告知丁○○：他的房子太大，要出售大房
    子，要先買一間比較小的房子搬過去，新房子的貸款還沒下來，需要用錢云云，
    詐騙丁○○，使丁○○誤信被告僅係短期週轉，且被告尚有一筆月底即可取得之
    出售舊家簽約金，可資償還所借款項，丁○○不疑，遂於八十八年九月二十七日
    匯四十五萬元至被告台北國際商業銀行中山分行之帳戶，詎發票日屆至，前開支
    票竟無法兌現，始知受騙。
二、案經告訴人丙○○、戊○○、丁○○訴由臺灣士林地方法院檢察署檢察官偵查起
    訴。
    理  由
一、被告甲○○固不諱言向告訴人戊○○、丁○○，丙○○借取系爭款項，迄未清償
    之事實，惟矢口否認有詐欺犯行。辯稱：渠向戊○○借款多年，向丁○○、丙○○借款，亦屬朋友間借貸，且均支付利息，純屬民事借貸關係，未向告訴人丙○○說要投資名冠天下有限公司及千億電腦有限公司，亦未向戊○○說要售屋，須
    先借錢清償房屋貸款，並無詐欺云云。至大量借用系爭款項緣由，被告初於本院
    訊問時雖供稱：「三、四年前開始經營酒店-美東俱樂部及美容工作室，係因公
    司經營不善，所以借那麼多錢」，並否認「以債養債方式，維持支票債信。」云
    云【本院卷第三六頁、三七頁】。嗣於本院審理中則坦稱：「向告訴人丙○○、
    丁○○、戊○○借錢時，每月收入七、八萬元，須支出四、五百萬元，財力不好
    ，瀕臨破產，向告訴人丙○○、丁○○、戊○○借錢，是用以償還到期票款，以
    債養債」【本院卷第九五、二○四頁】等語。
二、惟查：
（一）被告向告訴人丙○○借一百萬元時，係稱要投資名冠天下有限公司及千億電腦
      有限公司，且稱此兩公司利潤很高，將來會提供告訴人較高之報酬，使告訴人
      丙○○誤信被告確係用於可靠之投資，必可收回出借之款項，且可獲得較高報
      酬，才將款項出借被告，嗣被告交付之支票屆期遭退票，丙○○始知並無被告
      所稱之上開兩家公司，也無所指之投資，之前有借款給被告約三、四次，金額
      均是三十萬、四十萬元等情，亦經告訴人丙○○指訴在卷，復有告訴人丙○○
      提出支票及退票理由單影本各二張、查無名官天下有限公司及千億資電腦有限
      公司之查詢紀錄可稽【臺灣士林地方法院檢察署八十九年度偵字第一○四○七
      號卷第六頁反面倒數第二行起告訴人丙○○筆錄，第一三至一五頁支票及退票
      理由單，第一六、一七頁公司名稱之查詢紀錄】，並據當時在場之證人乙○○
      證述甚明【臺灣士林地方法院檢察署八十九年度偵字第一○四○七號卷第一○
      三頁起、】，被告且不諱言在來來飯店向告訴人丙○○借用一百萬元現金時，
      證人乙○○有在場【臺灣士林地方法院檢察署九十年度偵緝字第二○七號卷第
      二五頁反面，本院卷第三八頁】被告辯稱僅係一般借款云云，自不足採。又告
      訴人丙○○雖先稱：「係借款」【臺灣士林地方法院檢察署八十九年度偵字第
      一○四○七號卷第六、七頁、第一○頁】，後稱：「係被告邀他一起投資」【
      臺灣士林地方法院檢察署八十九年度偵字第一○四○七號卷第一○三頁、本院
      卷第四六、九八頁】，證人乙○○先於偵查中稱：「被告於來來飯店見面當日
      是希望告訴人丙○○投資」【臺灣士林地方法院檢察署八十九年度偵字第一○
      四○七號卷第一○三頁正面第三行】，於本院審理中稱：「當時被告有對告訴
      人丙○○說要投資那二家公司」、「當時被告說要投資千億電腦公司及名官天
      下公司。在偵查中所言實在」【本院卷第四六頁】，嗣於本院審理中又稱：「
      被告借我們的錢說他要投資做這生意很好賺，他告訴我們借他的錢放在他那邊
      ，叫我我們放心，他會算給我們利息，算是分紅」、「（他借你們的錢是否說
      他要投資？）是的。」【本院卷第九五、九六頁】，先後指證，雖有不同，然
      被告係以欲投資上開兩家公司，且利潤很高，使丙○○誤信應可取回款項則一
      。另被告自八十八年二、三月間起，每月即需支付債務，但被告當時月收入僅
      六、七萬餘元，支出要四、五百萬元，已無法支應其龐大債務，被告當時財務
      狀況，已達破產之程度，向告訴人戊○○、丁○○，丙○○他們借款，沒有說
      當時財力每月收入僅六、七萬餘元，支出要四、五百萬元，亦據被告於院審理
      時供承甚明【本院卷第二○三、二○四頁】。被告嗣於本院審理時更直承其於
      八十八年九月間，先後向告訴人丙○○、戊○○、丁○○借得之款項，係用於
      支付已到期之票款之用，即借款以債養償，並非用於生產或其他投資之用等情
      ，亦據被告供述無訛【本院卷第二○四頁】。且依本院函調台北國際商業銀行
      中山分行支票存款戶退票備查卡所載【本院卷第一五、一六頁】，被告於八十
      八年十月七日起，所申請開立之台北國際商業銀行中山分行00000000
      0號支存帳戶，已開始大量陸續跳票，至同年十一月三十日止，所跳票之金額
      達八百十六萬餘元。足見被告向告訴人丙○○借款時，已無償付能力甚明。被
      告竟隱瞞財力，並以不正手法使丙○○誤信該款項必可取回，將款項出借，足
      見被告所為確係施行詐術，另據告訴人丙○○於警訊指稱：「（借款當時知道
      被告資力狀況嗎？）看起來還不錯」、「（是否知道被告當時困難，而想幫忙
      他，所以借款？）不是」【臺灣士林地方法院檢察署八十九年度偵字第一○四
      ○七號卷第七頁第四行】，於本院審理中指稱：「（以前都是二、三十萬元，
      為何這次借一百萬元？）因為看他生活越過越好，表示他所說的參與的公司有
      賺錢，所以我們就去參與。」【本院卷第一○○頁第九行】益見告訴人丙○○
      係因不知被告資力狀況，陷於錯誤，致而出借，可以認定，被告此節所為，構
      成刑法第三百三十九條第一項詐欺罪之要件，且具主觀之不法要素甚明。
（二）被告向告訴人戊○○詐取六百一十萬元之事實，業據告訴人戊○○指訴被告於
      八十八年九月初至十月初，哀求告訴人戊○○借他錢，向告訴人戊○○稱其所
      有之房屋想要賣，但要先清償銀行貸款才好賣，及公司（指被告所營酒店-美
      東俱樂部）要週轉，房子賣掉，錢就進來了，分十次共開立十九張支票向告訴
      人戊○○借款六百一十萬元，之前曾借過被告上百萬元等語屬實【臺灣士林地
      方法院檢察署八十九年度偵字第一○四○七號卷第三○、三四頁，本院卷第四
      一、四二、四三頁】，並據提出支票及退票理由單影本各十九張、匯款單、存
      摺影本為證【臺灣士林地方法院檢察署八十九年度偵字第一○四○七號卷第三
      七至五五頁支票及退票理由單、第一一一至一一五頁匯款單、存摺影本】。查
      被告自八十八年二、三月間起，每月即需償債，但被告當時月收入僅六、七萬
      餘元，支出要四、五百萬元，已無法支應其龐大債務，被告當時財務狀況，已
      達破產之程度，向告訴人戊○○、丁○○，丙○○他們借款，沒有說當時財力
      每月收入僅六、七萬餘元，支出要四、五百萬元，亦據被告於院審理時供承甚
      明【本院卷第二○三、二○四頁】。被告嗣於本院審理時復坦承其於八十八年
      九月間，先後向告訴人丙○○、戊○○、丁○○借得之款項，係用於支付已到
      期之票款之用，即借款以債養償，並非用於生產或其他投資之用等情，亦據被
      告供述無訛【本院卷第二○四頁】。且依本院函調台北國際商業銀行中山分行
      支票存款戶退票備查卡所載【本院卷第一五、一六頁】，被告於八十八年十月
      七日起，所申請開立之台北國際商業銀行中山分行000000000號支存
      帳戶，已開始大量陸續跳票，至同年十一月三十日止，所跳票之金額達八百十
      六萬餘元。足見被告向告訴人戊○○借款時，已無償付能力甚明。被告連續向
      告訴人戊○○借款時，明知自己經濟狀況不佳，已無償付能力，為供其債信週
      轉，竟隱瞞其經濟不佳之事實，開立十數張支票，支票發票日均在一個月內，
      且以支付遠高於銀行或民間之七、至八分利息（尚未達重利之程度）為餌，另
      告訴人戊○○於警訊復指稱：「（借款當時知道被告之資力狀況？）不錯」等
      語【臺灣士林地方法院檢察署八十九年度偵字第一○四○七號卷第三○頁正面
      第二行】。足認告訴人戊○○係因被告隱瞞資力，詐稱公司要週轉，致其陷於
      錯誤，而樂於出借，被告有不法所有之意圖，施用詐術，使人交付財物，至為
      灼然。又前揭告訴人戊○○所指，被告且對其謊稱要出售所有房屋，借錢是為
      先清償房屋貸款，房子賣掉，錢就進來等情，固為被告所否認，此外，並查無
      其他積極事證，與告訴人戊○○此節所指相符，惟縱使被告此部分辯解為真，
      也無礙其詐欺犯行成立。
（三）被告如何詐騙告訴人丁○○一節，業據告訴人丁○○於警訊、本院審理中指稱
      ：被告告訴她，他的房子太大，要出售大房子，要先買一間比較小的房子搬過
      去，新房子的貸款還沒下來，需要用錢，所以才借款給被告，被告所說的舊房
      子九月初就賣掉，被告九月底才向她說要處理房子的事，被告前於八十八年四
      、五月時，有向她借過兩次，金額每次約二十萬元等語屬實【臺灣士林地方法
      院檢察署八十九年度偵字第一○四○七號卷第八六頁反面、第四五頁反面第二
      行、本院卷第四三、四四、一○六頁】，並據提出被告寄予告訴人丁○○之信
      函影本一張、支票及退票理由單影本各一張、電匯申請書影本一張可證【臺灣
      士林地方法院檢察署八十九年度偵字第一○四○七號卷第七一至七四頁】。而
      前開淡水鎮○○路四一五巷三四弄十六之一號房屋，係被告胞姊以被告之母名
      義購買供娘家人居住，嗣因六百五十萬元房貸壓力，而於八十八年十月份的前
      三個月以九百五十萬元售出，扣掉銀行六百五十萬元貸款，所剩近二○○萬元
      ，也無法交還被告胞姊，在八十九年七至八月間，被告的債務越滾越大，上開
      不足二○○萬餘元之售屋款項，早就用於支付債務人的支票與利息，此亦有前
      開被告之信函附卷可佐【本院卷第一六六頁反面】，另被告於本院審理中坦稱
      ：售屋所得不足二○○萬餘元之款項，渠係拿去還債等語【本院卷第二○一頁
      】。並坦承其於八十八年九月間，先後向告訴人丙○○、戊○○、丁○○借得
      之款項，係用於支付已到期之票款之用，即借款以債養償，並非用於生產或其
      他投資之用等情【本院卷第二○四頁】，已如前述。而被告將屋出售後，並非
      添購新屋，而係向陳月英承租淡水鎮○○路三四五號二樓房屋居住，且陳月英
      從無出售房屋之之打算，亦據負責代理陳月英處理房屋事宜之證人己○○證述
      甚明【本院卷第一七九至一八一頁】。足證被告向告訴人丁○○借錢時，並無
      欲購置新屋之情事，被告辯稱當時確打算購屋云云，誠不足採。復依被告提出
      出售上開房屋之不動產買賣契約書以觀，該購屋款分四期給付，除八十八年八
      月二十二日簽約金五十萬元、用印五十萬元，八十八年九月十八日完稅五十萬
      元之外，即係八十八年九月二十五日之尾款，顯無八十八年九月二十三日之另
      筆簽約金之情事，此有該不動產契約書乙紙附卷可證【本院卷第一一二頁】。
      詎被告於八十八年九月二十六日署名「阿明」，寄給丁○○之信函中【臺灣士
      林地方法院檢察署八十九年度偵字第一○四○七號卷第七一頁】，除稱「昨晚
      談了一筆生意，明天星期一要用」，使丁○○誤信被告營生有道之外，並稱「
      原本舊家簽約金應在二十三日完成，但現在需要到月底才完成」云云。被告實
      以欲購新屋、生意調度需用現金、事實上早已完成之舊家簽約金等情由，詐騙
      告訴人丁○○，使告訴人丁○○誤信被告僅係短期週轉，且被告尚有一筆月底
      即可取得之出售舊家簽約金，可資償還所借款項，才將款項出借，被告此部分
      行為，係意圖為自己不法之所有，施用詐術，使告訴人丁○○陷於錯誤，致將
      款項出借，其有詐欺犯行自明。
三、被告於上開支票退票後，未尋求與債權人解決債務之道，並遷居台中，躲避告訴
    人丙○○、丁○○、戊○○求償債權，退票後半年，告訴人丙○○、丁○○、戊○○始知被告遷居台中，惟仍不知其連絡處，索債無門，向臺灣士林地方法院檢
    察署告訴，經該署檢察官提起公訴，俟本院九十年十二月四日審理期日，告訴人
    丙○○、丁○○、戊○○到法院才知道被告在台中之正確住址，業據被告供承在
    卷【本院卷第七二、七三頁】，雖被告以「告訴人丙○○、丁○○、戊○○等是
    經營錢莊，退票後他們有找江湖人士去找我，所以我到台中去，我母親及小孩還
    在淡水，我怕遭遇到人身上不安全問題，所以不給他們台中的地址」，「九十年
    十二月四日開庭後，就遭受到十多位江湖兄弟要強押出去，經抵抗卻遭到暴力相
    向拳打污辱」【本院卷第五五、七三頁】云云，惟就告訴人丙○○、丁○○、戊○○等係錢莊放錢，退票後告訴人有找江湖人士去找被告等情，查無事證，足以
    為憑，又被告九十年十二月四日開完庭是否遭暴力相向一節，亦屬被告另向司法
    機關，尋求維護個人權益之事由，洵與被告所為詐欺犯行，核無關涉。
四、綜上，被告向告訴人丙○○、丁○○、戊○○借錢時，每月收入七、八萬元，須
    支出四、五百萬元，財力不好，瀕臨破產【本院卷第九五、二○四頁】，足以預
    見將來已無清償能力，仍以支票向告訴人丙○○、戊○○、丁○○調錢，用以清
    償它筆債務，以債養債，向告訴人各別調取之款項，又顯高於過去往來金額，且
    於支票跳票後，逃逸無蹤，經臺灣士林地方法院檢察署通緝，被告始自動至淡水
    分局報到而緝獲【本院卷第七二頁】，足見被告自始即無清償借款之意，復向告
    訴人丙○○、戊○○、丁○○隱瞞其財力窘迫之事，以投資、公司週轉、賣房子
    等情由，詐騙告訴人丙○○、戊○○、丁○○，使其對債權實現之期待，相信不
    疑，致陷於錯誤，悉數交付借款，被告所為詐欺犯行，洵堪認定。
五、核被告所為，係犯刑法第三百三十九條第一項之詐欺罪。被告先後多次犯行，時
    間緊接，犯罪構成要件相同，顯係基於概括犯意為之，應依連續犯之規定，以一
    罪論，並加重其刑。公訴人請求量處被告有期徒刑一年二月，固非無見，惟審酌
    被告並無不良前科記錄，有台灣高等法院被告全國前案紀錄表可稽，犯罪後不知
    去向，惟於偵查中自動至淡水分局報到而緝獲，頗有悔意，願與被害人和解，但
    僅籌足二十萬或十九萬五千元【本院卷第一八九、一九五頁】，未為被害人接受
    ，及其犯罪之手段、目的、動機等一切情狀，量處如主文所示之刑。
據上論斷，應依刑事訴訟法第二百九十九條第一項前段、刑法第五十六條、第三百三
十九條第一項，判決如主文。
本案經檢察官劉異海到庭執行職務
中      華      民      國      九十一      年    十二    月   二 十    日
                                  臺灣士林地方法院刑事第三庭
                                         法    官   洪  英  花
右正本證明與原本無異
如不服本判決應於送達後十日內，向本院提出上訴狀
                                         書 記 官   楊  樠  株
中      華      民      國      九十一      年    十二    月   三十一   日
